臺灣彰化地方法院民事判決
111年度訴字第203號
原      告  行政院農業委員會農田水利署

法定代理人  蔡昇甫  
訴訟代理人  吳莉鴦律師
被      告  楊鶴青  
兼上一人
訴訟代理人  楊昌隆  
被      告  黃鳳珠  
上列當事人間請求拆屋還地等事件，本院言詞辯論終結，判決如
下：
    主      文
被告楊昌隆應將坐落彰化縣○○鎮○○段000地號土地上，如附圖即
彰化縣溪湖地政事務所收件日期文號111年3月11日溪測土字第36
2號土地複丈成果圖（下稱附圖）所示編號A部分面積33平方公尺
之地上物（公園）拆除，並將上開土地返還原告。
被告楊鶴青應將坐落彰化縣○○鎮○○段000地號土地上，如附圖所
示編號B部分面積27.13平方公尺之地上物（1樓磚造）拆除，並
將上開土地返還原告。
被告黃鳳珠應將坐落彰化縣○○鎮○○段000地號土地上，如附圖所
示編號D部分面積7.49平方公尺之地上物（1樓鐵皮）拆除，並將
上開土地返還原告。
被告楊昌隆、楊鶴青、黃鳳珠應分別給付原告如附表三㈠所示之
金額；及分別自111年6月1日起至返還上開土地予原告之日止，
按月給付原告如附表三㈡所示之金額。
原告其餘之訴駁回。
訴訟費用（除原告撤回部分外）由被告楊昌隆負擔百分之49、被
告楊鶴青負擔百分之40、被告黃鳳珠負擔百分之11。
    事實及理由
甲、程序方面：
一、按原告於判決確定前，得撤回訴之全部或一部。但被告已為
    本案之言詞辯論者，應得其同意。民事訴訟法第262條第1項
    定有明文。查原告於本院審理中，以民事撤回部分起訴狀撤
    回對被告謝坤霖之起訴（見本院卷第97頁），被告謝坤霖於
    民國111年5月10日收受上開撤回狀（見本院卷第109頁），
    且因被告謝坤霖未曾到庭為言詞辯論，是關於謝坤霖部分業
    經撤回起訴確定，而非本件當事人。
二、次按起訴狀送達後，原告不得將原訴變更或追加他訴，但擴
    張或減縮應受判決事項之聲明者，不在此限。被告於訴之變
    更或追加無異議，而為本案之言詞辯論者，視為同意變更或
    追加。民事訴訟法第255條第1項第3款、第2項定有明文。本
    件原告起訴原請求：「一、被告楊昌隆應將坐落彰化縣○○鎮
    ○○段000地號土地上，如附圖所示編號A部分面積27.13平方
    公尺（以實測為準）之地上物拆除，並將上開土地返還原告
    。二、被告謝坤霖應將坐落彰化縣○○鎮○○段000地號土地上
    ，如附圖所示編號B部分所示之鐵門拆除。三、被告黃鳳珠
    應將坐落彰化縣○○鎮○○段000地號土地上，如附圖所示編號C
    部分面積7.49平方公尺（以實測為準）之地上物拆除，並將
    上開土地返還原告。四、被告楊昌隆及黃鳳珠應分別返還原
    告如起訴狀附表（一）所示之金額；及分別自本件起訴狀繕
    本送達翌日起至返還上開土地予原告之日止，按月給付原告
    如起訴狀附表（二）所示之金額。五、訴訟費用由被告等負
    擔。」，嗣因查得地上物之真正權利人及經地政機關就占用
    土地為測量後，追加楊鶴青為被告（見本院卷第89頁），最
    後並變更如以下聲明所示（見本院卷第113-114頁），核與
    上開規定並無不合，自應准許。
乙、實體方面：
壹、原告主張：
一、坐落彰化縣○○鎮○○段000地號土地（下稱系爭土地）為原告
    所管理之國有土地。被告等人所有之地上物並無任何合法權
    源，無權占用附圖即彰化縣溪湖地政事務所收件日期文號11
    1年3月11日溪測土字第362號土地複丈成果圖（下稱附圖）
    所示編號A、B、D部分（占用人詳如附表一）。原告自得依
    民法第767條第1項規定，請求被告等人除去地上物，並交還
    占用土地。
二、又被告等人無權占用系爭土地興築地上物已逾5年，顯無法
    律上原因，而受有使用系爭土地之利益，致原告受有損害，
    且系爭土地南側臨溪湖鎮富貴街，北側臨溪湖鎮富德街，附
    近房屋林立，又鄰近湖北國小，堪屬溪湖鎮中心位置，原告
    另得依民法第179條規定，請求被告等人返還自起訴狀繕本
    送達翌日起回溯追索5年內，所獲得如附表二所示相當於租
    金之不當得利。
三、並聲明：
㈠、如主文第一、二、三項所示。
㈡、被告等人應分別返還原告如附表二㈠所示之金額；及分別自11
    1年6月1日起至返還上開土地予原告之日止，按月給付原告
    如附表二㈡所示之金額。
㈢、訴訟費用由被告等人負擔。　　
貳、被告均答辯聲明：原告之訴駁回。並抗辯如下：
一、被告楊昌隆、楊鶴青：對於原告主張占用之事實固不爭執，
    惟占用部分，並未影響系爭土地排水功能及清淤之方便性，
    希望可以繳付補償金的方式，免拆屋還地。
二、被告黃鳳珠：對於原告主張占用之事實不爭執，同意自行拆
    除。
參、兩造經本院整理及簡化爭點，兩造不爭執事項如下（見本院
    卷第116頁，本院依判決格式調整文字）：
一、兩造不爭執事項：
㈠、坐落彰化縣○○鎮○○段000地號土地上，如附圖所示編號A部分
    面積33平方公尺之公園為楊昌隆所使用，如附圖所示編號B
    部分面積27.13平方公尺之1樓磚造地上物為楊鶴青所有，如
    附圖所示編號D部分面積7.49平方公尺之1樓鐵皮地上物為黃
    鳳珠所有。
㈡、兩造所提證物形式上均為真正。　　
肆、本院之判斷：
一、原告主張系爭土地所有權人為中華民國，管理機關為原告，
　　被告等人所有之地上物並無任何合法權源，無權占用附圖即
    彰化縣溪湖地政事務所收件日期文號111年3月11日溪測土字
    第326號土地複丈成果圖（下稱附圖）所示編號A、B、D部分
    （占用人詳如附表一）乙節，為被告所不爭執，且有原告提
    出之系爭土地登記謄本、地籍圖謄本、使用現況略圖、現場
    照片等資料為證（見本院卷第17-23頁、第33-45頁），並經
    本院囑託彰化縣溪湖地政事務所會同兩造到場履勘測量，有
    本院勘驗筆錄、現場略圖、現場照片（見本院卷第75-81頁
    ）及附圖即現況勘測圖（見本院卷第85頁）附卷可參，自屬
    真實。
二、按所有人對於無權占有或侵奪其所有物者，得請求返還之。
    對於妨害其所有權者，得請求除去之，民法第767條第1項前
    段定有明文。又以無權占有為原因，請求返還土地者，占有
    人對土地所有權存在之事實無爭執，而僅以非無權占有為抗
    辯者，土地所有權人對其土地被無權占有之事實無舉證責任
    ，占有人自應就其取得占有係有正當權源之事實證明之（最
    高法院85年度台上字笫1120號民事判決意旨參照）。本件被
    告所有地上物，無權占用原告管理之系爭土地，已據前述。
    則原告依上開規定，請求被告拆除其等所有地上物，並
　　返還占用部分之土地，當屬有據。
三、按「無法律上之原因而受利益，致他人受損害者，應返還其
    利益，雖有法律上之原因，而其後已不存在者，亦同」民法
    第179條定有明文；又被告無權占有原告之土地，可能獲得
    相當於租金之利益，為社會通常之觀念（最高法院61年台上
    字第1695號判決先例意旨參照）。依前述，本件被告等人既
    係無權占有原告管理之土地，且獲有相當於租金之不當得利
    ，致原告受有無法使用收益之損害，從而原告依不當得利等
    規定，請求其等給付相當於租金之利益，揆諸前開說明，即
    屬正當。而按城市地方房屋之租金，以不超過土地及其建築
    物申報總價額年息10%為限，土地法第97條定有明文。而所
    謂土地價額，依土地法施行法第25條規定，係指法定地價。
    至所謂法定地價，依土地法第148條規定，係指土地所有人
    依該法規定所申報之地價，而在平均地權條例施行區域，係
    指土地所有人於地政機關舉辦規定地價或重新規定地價時之
    公告期間內申報之地價，未於該期間內申報者，以公告地價
    之80%為其申報地價，平均地權條例第16條亦有明文。又所
    謂年息10%為限，乃指基地租金之最高限額而言，並非必須
    照申報價額年息百分之十計算，且尚須斟酌基地之位置，工
    商業繁榮之程度、使用人利用基地之經濟價值、所受利益等
    情事，以為決定（最高法院46年台上字第855號、68年台上
    字第307號判決意旨參照）。經查，系爭土地南臨溪湖鎮富
    貴街，北臨溪湖鎮富德街，附近房屋林立，鄰近湖北國小，
    為兩造所不爭執，且經本院勘驗屬實，本院依目前之社會經
    濟狀況，及系爭土地所在位置、上開占用使用沿革等事項，
    併參以「國有非公用不動產租賃作業程序」第55條第1款規
    定出租基地，除另有規定，其年租金按當期土地申報地價總
    額乘以百分之5計收等情綜合判斷，認本件原告請求按歷年
    申報地價10%之計算其所受相當於租金之損害，尚屬過高，
    應以按歷年申報地價5%計算其所受相當於租金之損害，為屬
    適當。則按上開被告等人分別占用系爭土地之面積、並以歷
    年申報地價5%計算結果，原告請求上開被告等人自起訴狀繕
    本送達翌日起回溯5年（追加被告楊鶴青於111年5月17日收
    受繕本），以及自111年6月1日起至被告等人分別返還所占
    用土地之日止，分別給付如附表三所示之相當於租金之不當
    得利，核屬正當，應予准許。原告逾此部分之請求，則屬無
    據。
四、綜上所述，原告依民法第767條第1項規定，請求被告等人應
    將如聲明所示無權占用土地上之地上物拆除，並將占用土地
    返還原告，為有理由，均應予准許，爰判決如主文第一至三
    項所示。又原告依民法第179條規定，請求被告等人應給付
    給付相當於租金之不當得利如附表三所示，亦應予准許，爰
    判決如主文第四項所示。至原告逾此部分之請求，則屬無據
    ，應予駁回。
伍、本件事證已臻明確，兩造其餘之攻擊或防禦方法及所用之證
    據，經本院審酌後，認為均不足以影響本判決之結果，爰不
    逐一論列。
陸、訴訟費用負擔之依據：民事訴訟法第79條。
中　　華　　民　　國　　111 　年　　6 　　月　　28　　日
　                民事第三庭    法  官  洪堯讚　 
一、上為正本係照原本作成。
二、如不服本判決，應於判決送達後20日內，向本院提出上訴狀
    （須按他造當事人之人數附繕本），如委任律師提起上訴者
    ，應一併繳納上訴審裁判費。
三、提起上訴，應以上訴狀表明㈠對於第一審判決不服之程度，
    及應如何廢棄或變更之聲明，㈡上訴理由（民事訴訟法第441
    條第1項第3款、第4款），提出於第一審法院。
中　　華　　民　　國　　111 　年　　6 　　月　　29　　日
                                書記官　李盈萩
附表一：被告佔用情形
附圖 編號 面積 (平方公尺) 構造 佔用人 備註 A 33.00 公園 楊昌隆  B 27.13 1F磚造 楊青鶴  C 0.33 活動鐵門 謝坤霖 已撤回 D 7.49 1F鐵皮 黃鳳珠  
　
附表二：原告主張被告應給付之金額
編號 應給付之被告 ㈠ 應返還5年不當得利之金額 ㈡ 按月給付相當於租金之不當得利金額 1 楊昌隆 3萬1768元 554元 2 楊鶴青 2萬6190元 456元 3 黃鳳珠 7211元 126元 ㈠之計算式：申報地價×占用面積×年息10%÷12月×占用月數（申報地價部分，108年底以前為1856元，109年後為2016元） 1、1856元×33平方公尺×年息10%×34月÷12月＋2016元×33平方公尺×年息10%÷12月×26月＝3萬1768元 2、1856元×27.13平方公尺×年息10%÷12月×32月＋2016元×27.13平方公尺×年息10%÷12月×28月＝2萬6190元 3、1856元×7.49平方公尺×年息10%÷12月×34月＋2016×7.49平方公尺×年息10%÷12月×26月＝7211元 ㈡之計算式：申報地價×占用面積×年息10%÷12月 1、2016元×33平方公尺×年息10%÷12月＝554元 2、2016元×27.13平方公尺×年息10%÷12月＝456元 3、2016元×7.49平方公尺×年息10%÷12月＝126元    

附表三：本院認定被告應給付之金額
編號 應給付之被告 請求之期間（原告請求自起訴狀繕本送達翌日起回溯5年） ㈠ 應返還5年不當得利之金額 ㈡ 按月給付相當於租金之不當得利金額 1 楊昌隆 自106年4月20日起至111年4月19日。 1萬5910元 277元 2 楊鶴青 自106年5月19日起至111年5月18日止。 1萬3097元 228元 3 黃鳳珠 自106年4月20日起至111年4月19日。 3611元 63元 ㈠之計算式：申報地價×占用面積×年息5%÷12月×占用期間（申報地價：108年底前為1856元，109年起為2016元，見本院卷第23頁） 1、楊昌隆部分： ⑴、106年4月20日起至108年12月31日，共985天，計算式： 　　1856元×33平方公尺×5%×985天÷365天＝8264元（元以下四捨五入，下同）。 ⑵、109年1月1日起至111年4月19日，共839天，計算式： 　　2016元×33平方公尺×5%×839天÷365天＝7646元。 ⑶、總計：1萬5910元。 　　8264元＋7646元＝1萬5910元。 2、楊鶴青部分： ⑴、106年5月19日起至108年12月31日，共956天，計算式： 　　1856元×27.13平方公尺×5%×956天÷365天＝6594元。 ⑵、109年1月1日起至111年5月18日，共868天，計算式： 　　2016元×27.13平方公尺×5%×868天÷365天＝6503元 ⑶、總計：1萬3097元。 　　6594元+6503元＝1萬3097元。 3、黃鳳珠部分： ⑴、106年4月20日起至108年12月31日，共985天，計算式： 　　1856元×7.49平方公尺×5%×985天÷365天＝1876元。 ⑵、109年1月1日起至111年4月19日，共839天，計算式： 　　2016元×7.49平方公尺×5%×839天÷365天＝1735元。 ⑶、總計：3611元。　      1876元＋1735元＝3611元。 ㈡之計算式：申報地價×占用面積×年息5%÷12月 1、楊昌隆部分：2016元×33平方公尺×年息5%÷12月＝277元。 2、楊鶴青部分：2016元×27.13平方公尺×年息5%÷12月＝228元。 3、黃鳳珠部分：2016元×7.49平方公尺×年息5%÷12月＝63元。     

附圖（現況圖)：彰化縣溪湖地政事務所111年3月11日溪測土字第362號土地複丈成果圖。